【裁判字號】    92,台上,2187
【裁判日期】    921009
【裁判案由】    分割共有物
【裁判全文】
最高法院民事判決                              九十二年度台上字第二一八七號
    上  訴  人  己 ○ ○
                庚 ○ ○
                未 ○ ○
                癸 ○ ○
                乙 ○ ○
    兼 右一 人
    法定代理人  子 ○ ○
    上  訴  人  丁○○○
                甲 ○ ○
                丙○○○
                戊 ○ ○
    兼 右一 人
    法定代理人  辛 ○ ○
    右 十一 人
    訴訟代理人  余 鐘 柳律師
    上  訴  人  壬 ○ ○
                申 ○ ○
    右  二  人
    訴訟代理人  林 清 源律師
    上  訴  人  辰 ○ ○
                寅 ○ ○
                丑 ○ ○
                午 ○ ○
                卯 ○ ○
                巳 ○ ○
右當事人間請求分割共有物事件，兩造對於中華民國九十一年十二月三十一日台灣高
等法院第二審更審判決（八十九年度上更(一)字第七二號），各自提起上訴，本院判決
如左：
    主  文
原判決關於就坐落台北市○○區○○段三小段三一四號、三一五號土地為分割及該訴
訟費用部分廢棄，發回台灣高等法院。
其他上訴駁回。
第三審訴訟費用，除發回部分外，由上訴人甲○○、辛○○、戊○○、庚○○、己○
○、癸○○、乙○○、子○○、丁○○○、未○○、丙○○○負擔。
    理  由
本件為分割共有物之訴，其訴訟標的對於共同訴訟之各人必須合一確定，故上訴人壬
○○、申○○提起第三審上訴，依民事訴訟法第五十六條第一項第一款之規定，其效
力及於未提起上訴之同造辰○○、寅○○、丑○○、午○○、卯○○、巳○○（下稱
辰○○等人），爰併列辰○○等人為上訴人，合先敘明。
本件上訴人甲○○、辛○○、戊○○、庚○○、己○○、癸○○、乙○○、子○○、
丁○○○、未○○、丙○○○（下稱甲○○等人）主張：坐落台北市○○區○○段三
小段（下均同小段）三一四號土地、面積七平方公尺，為甲○○、辛○○、戊○○、
庚○○、己○○、乙○○、子○○與對造上訴人辰○○等人共有，三一五號土地、面
積七五五平方公尺，為癸○○、子○○、丁○○○、未○○、丙○○○與辰○○等人
及對造上訴人壬○○、申○○共有，因無法達成協議分割，爰求為准予如原判決附圖
（下稱附圖）(二)所示之分割方法分割，且不得執行點交門牌台北市○○區○○路一一
四號及一０八號房屋基地之判決。
上訴人辰○○等人則以：附圖(二)之分割方案，伊分得三一五號狹長分裂之二塊土地，
對伊不公，應依地上建物現狀即附圖(一)乙案分割等語；上訴人壬○○、申○○則以：
變價分割三一五號土地，將拆除全部地上建物，伊不同意，應以附圖(二)甲案分割，就
占用他造編號Ａ土地約二十至三十公分寬部分願意補償，他造占用自己分得Ｃ土地部
分，則同意不請求拆除房屋，伊等非一一四號房屋之不定期租賃契約之出租人，若認
伊為出租人，伊得以承租人即甲○○等人歷來欠繳之租金與分割後伊應付之補償金為
抵銷等語，資為抗辯。
原審以：三一四號土地地目道，為甲○○、辛○○、戊○○、庚○○、己○○、乙○
○、子○○及辰○○等人共有，應有部分如原判決附表（下稱附表）一之一所示，三
一五號土地地目田，經台北市政府工務局編定為第三種工業區，為癸○○、丙○○○
、子○○、丁○○○、未○○、辰○○等人、申○○、壬○○共有，應有部分如附表
一之二所示，各該土地均無不為分割之約定，依物之使用目的，亦無不能分割情形，
且共有人無法以協議方式完成分割，為兩造不爭之事實，並有土地登記謄本、台北市
政府工務局土地使用分區證明書可稽。查三一五號土地上有民國四十年代間興建，未
辦理保存登記，門牌號碼台北市○○路（下均同）一０八、一一０、一一二、一一四
號之磚造平房，一０八、一一四號房屋，為甲○○等人所有，一一０號房屋為壬○○
所有，一一二號房屋為申○○所有，均為內有閣樓之一層樓房屋，均可為一定經濟目
的之使用，各該房屋占用位置與面積如附圖(一)乙案說明欄所示，亦為兩造所不爭，且
經勘驗測量明確。辰○○、巳○○、卯○○、午○○與辰○○、寅○○、丑○○、午
○○、卯○○之被繼承人許羅綠前曾訴請確認甲○○、辛○○、己○○、庚○○、戊
○○、王義慶（癸○○之被繼承人）、王義成（乙○○、子○○之被繼承人）對上開
一一四號房屋基地之租賃權不存在，經認訴外人江春賜於四十一年間向三一五號土地
原共有人租地興建該一一四號房屋，江春賜將房屋與基地租賃權一併讓與甲○○、辛
○○、己○○、王義鴻、戊○○、王義廣、王義成等七人，彼等就該一一四號房屋，
自得對於系爭三一五號土地之共有人主張不定期租賃關係，而遭判決敗訴確定，有台
灣士林地方法院七十九年度訴字第八０八號、台灣高等法院七十九年度上易字第九一
九號、八十年度再易字第四二號民事判決足憑。上訴人壬○○、申○○雖非該事件當
事人，然江春賜於台灣士林地方法院七十八年度訴字第四五二號調整租金事件陳稱：
伊租地建屋之土地（指一一四號房屋及坐落土地）係於四十一年間經共有人全體同意
而予承租，租金均由許阿仕代全體共有人收受，並分配予全體共有人云云，堪認甲○
○等人主張：伊就一一四號房屋坐落之基地與土地所有權共有人全體有不定期租賃關
係存在等情屬實，上訴人壬○○、申○○係於六十二年十月十一日始以買賣移轉登記
為三一五號土地共有人，依修正前民法第四百二十五條規定，該不定期租賃關係對壬
○○、申○○自應有效。甲○○等人主張：伊等就系爭一一四號房屋及坐落基地有所
有權與租賃權，於三一五號土地分割時，應斟酌該不定期租賃關係云云，即非無據。
又一０八號房屋坐落之基地，係辰○○等人之被繼承人許金樹於四十四年九月十二日
出賣予訴外人顏水龍興建房屋，惟並未移轉土地所有權，顏水龍於七十六年六月十四
日將房屋所有權與土地權利售予甲○○、王義慶、戊○○、辛○○、王義成、庚○○
、己○○等七人之事實，為兩造所不爭，並有不動產買賣契約書、付款支票、收據、
土地賣渡證為證，堪信為真實。查三一五號土地為原物分配，並無困難，其地上建物
目前均可為一定經濟目的之使用，尚無破敗、老舊、不堪利用而須立即拆除之問題，
如以地上建物占用土地現狀加以分割，應係對於全體共有人利益與經濟效益之最佳分
割方式，因審酌全體共有人利益及王家就一一四號房屋對坐落基地有不定期租賃關係
存在，認以附圖(一)乙案方式分割係符合共有人最大利益，可避免拆除地上建物，而其
分割結果所對應土地面積與各該共有人應有部分不一致，及上開租賃權存在之土地價
值因而減少，則應以金錢補償。即附圖(一)乙案：Ａ部分即一一四號房屋所在土地面積
一四九平方公尺分歸王家共有，Ｂ部分即一一二號房屋所在土地面積一四四平方公尺
分歸王木水所有，Ｃ１部分即一一０號房屋所在土地面積一三三平方公尺分歸壬○○
所有，Ｄ１、Ｅ１部分即一０八號房屋及其旁空地土地面積一二七、二０二平方公尺
，合計三二九平方公尺分歸辰○○等人共有。三一五號土地之九十年度公告現值固為
每平方公尺八萬一千七百零五元，惟一一四號房屋坐落部分土地因有不定期租賃關係
存在，土地市價每坪二十五萬零一百五十五元，換算每平方公尺為七萬五千六百七十
二元，一０八號、一一０號、一一二號房屋坐落部分土地與其餘空地，市價為每坪二
十九萬四千三百元，換算每平方公尺為八萬九千零二十六元，具有無基地租賃關係，
每平方公尺差價為一萬三千三百五十四元，比例約為百分之十五，經大華不動產鑑定
股份有限公司鑑定估價明確，與公告現值相較，尚屬相當，以之為計算補償標準。查
丁○○○、癸○○、子○○、未○○、丙○○○分得之附圖(一)乙案Ａ部分土地因有上
開租賃權存在致價值減少，該Ａ部分土地上之租賃權，係甲○○、王義慶（癸○○繼
承）、戊○○、辛○○、王義成（子○○、王冠穎、乙○○繼承）、庚○○、己○○
等七人向訴外人江春賜買受上開一一四號房屋並受讓其基地租賃權，與分割後該部分
土地之共有人為丁○○○、癸○○、子○○、未○○、丙○○○，並不相同，則該租
賃權自不因分割後與所有權混同而消滅，即難認因分割後租賃權消滅而受有損害，自
無須就分得之附圖(一)乙案Ａ部分土地所受之租賃權損害命辰○○等人為補償，甲○○
、王義慶、戊○○、辛○○、王義成、庚○○、己○○等七人成為三一五號土地共有
人後始買受上開一一四號房屋，並受讓基地租賃權，彼等依承租人得對三一五號土地
全體共有人主張租賃權而使該一一四號房屋坐落之基地價值減少之損害，已於計算系
爭三一五號土地總價值內予以扣除，以本身為部分共有人又為承租人而承擔該有租賃
存在土地之價值因而減少之價值損害，並無未分擔出租賃之不利益情事，則丁○○○
、癸○○、子○○、未○○、丙○○○每人應按分割後應有部分比例及申○○、壬○
○各應按辰○○等人每人分割後比例補償之數額如附表二之二所載。壬○○、申○○
既無須因分割對丁○○○、癸○○、子○○、未○○、丙○○○為補償，自無其所謂
租金債務互為抵銷之情事。三一四號土地為台北市○○路道路之一部分，長期以來均
由共有人搭蓋鐵棚為騎樓使用，業經勘驗現場屬實，目前既非作道路使用，亦未有何
不能分割之情事，雖其面積狹小，僅七平方公尺，且地目為道，無法為建築使用，惟
非不得與鄰地共同使用，非屬不能分割之情形，為避免變價分配由共有人以外之第三
人購得，造成法律關係複雜化，仍應以原物分割為適當。土地法第三十一條第一項雖
規定市縣地政機關於其管轄區域之土地，得斟酌地方經濟情形，依其性質及使用之種
類，為最小面積單位之規定，並禁止其再分割，乃旨在防止土地細分，影響經濟效用
，倘有違反，固應認屬無效，惟此係專就地政機關有為分割最小面積單位之規定，尚
難據為本件不得分割之依據；台北市地分區使用管制規則係為執行都市計畫法所訂定
，關於建築基地寬度、深度固有明文限制，然亦與上開分割最小面積單位無關，自無
礙本件得為原物分割之認定。爰審酌共有人維持內部共有意願，辰○○等人分得三一
五號土地Ｄ、Ｅ部分與三一四號土地相鄰，考量整體利用，及共有人之最大利益，認
應將附圖(一)乙案Ｄ１、Ｅ１各二、四平方公尺，合計六平方公尺分配予辰○○等人，
而由甲○○、辛○○、戊○○、庚○○、己○○、乙○○、子○○取得Ｃ１部分一平
方公尺，並由辰○○等人就超過應有部分為補償，而公告現值加計四成乃政府為土地
徵收所採取之補償方式，亦接近市價，並計算各該共有人分割後比例、應為及應受之
補償如附表二之一所示。末查一一四號房屋坐落基地（附圖(一)乙案Ａ部分）分歸丁○
○○、癸○○、子○○、未○○、丙○○○取得共有，並無甲○○等人主張之不得點
交他人之問題；一０八號房屋之坐落基地（附圖(一)乙案Ｄ、Ｄ１部分），雖分歸由辰
○○等人取得，甲○○等人雖主張有占有之正當權源，惟此亦係本件判決於確定後所
為強制執行之執行力範圍，則甲○○等人請求一０八號、一一四號房屋坐落土地即附
圖(一)乙案Ａ、Ｄ、Ｄ１部分不執行點交，於法不合，不應准許。因而將第一審就三一
四號、三一五號土地所為准予變賣分割之判決廢棄，改判如附圖(一)乙案所示為原物分
割，並分別依附表二之一、附表二之二為補償，及駁回甲○○等人其餘附帶上訴。
茲分兩部分述之：
(一)關於廢棄發回部分（分割共有土地部分）：
按法院裁判分割共有物，應斟酌各共有人之利害關係、共有物之性質、價格及利用價
值、經濟效用，為適當之分配，以免有害社會經濟，並不受當事人意願之拘束。又直
轄市地政機關於其管轄區內之土地，得斟酌地方經濟情形，依其性質及使用之種類，
為最小面積單位之規定，並禁止其再分割，土地法第三十一條第一項定有明文；另台
北市第三種工業區內建築基地之平均寬度及深度不得小於五公尺、十五公尺，最小寬
度及深度不得小於三公尺、九公尺；建築基地面積二分之一以上已符合平均寬深度者
，得不受最小寬深度之限制，台北市土地使用分區管制規則第四十二條亦規定明甚。
查三一四號土地面積僅七平方公尺，地目為道無法為建築使用，為台北市○○路道路
之一部分，長期以來均由共有人搭蓋鐵棚為騎樓使用，目前非作道路使用；三一五號
土地，經台北市政府工務局編定為第三種工業區，地上有四○年代間興建未辦理保存
登記之一○八、一一○、一一二、一一四號之磚造平房如附圖(一)乙案說明欄所示，可
為一定經濟目的之使用，為原審確定之事實。若此，本件裁判分割三一四號、三一五
號系爭土地，即應審酌此共有土地性質、兼顧其使用現狀、經濟效益及未來發展，除
衡量共有人公平之最大利益外，亦應注意避免有害社會經濟，而為適當之分配。乃原
審不問系爭土地之管轄市縣地政機關有無最小面積單位之規定，及其如何規定，本件
土地分割結果，有無違反是項規定，亦不問系爭土地分割結果受使用分區管制情形，
是否影響共有人之權益，徒謂土地法第三十一條第一項係專就地政機關有為分割最小
面積單位之規定，難為不得分割之依據，台北市地分區使用管制規則係為執行都市計
畫法所訂定，關於建築基地寬度、深度固有明文限制，然亦與上開分割最小面積單位
無關，即為原物分割之判決，自有未洽。上訴論旨，就三一四號、三一五號土地分割
方法指摘原判決關此部分為不當，求予廢棄，非無理由。
(二)關於駁回上訴部分（不得請求點交房屋基地部分）：
按關於共有物分割之裁判，執行法院得將各共有人分得部分點交之，為強制執行法一
百三十一條第一項前段所明定，惟此乃賦予分得共有物之人之權利，又依民法第七百
六十七條前段所有人對於無權占有其所有物者，得請求返還之，亦僅該所有人於占有
人無權占有其所有物時得請求返還而已，原共有物占有人如認為非無權占有，亦僅得
拒絕其請求點交或於訴訟上提出抗辯而已，法律並未賦予主張自己有占有權限之占有
人得請求共有物分得人或所有人給付（不得執行點交或不得請求返還之消極給付）之
權，原審維持第一審所為駁回甲○○等人之不得請求點交一一四號、一０八號房屋基
地之訴之判決，駁回甲○○等人該部分之附帶上訴，經核並無違誤。甲○○等人上訴
論旨，徒執前詞指摘原判決關此部分為不當，求予廢棄，非有理由。
據上論結，本件甲○○等人之上訴為一部有理由，一部無理由，上訴人壬○○、申○
○、辰○○等人之上訴為有理由，依民事訴訟法第四百七十七條第一項、第四百七十
八條第二項、第四百八十一條、第四百四十九條第一項、第七十八條，判決如主文。
中      華      民      國    九十二    年      十      月      九      日
                              最高法院民事第六庭
                                  審判長法官  劉  福  來
                                        法官  鄭  玉  山
                                        法官  黃  義  豐
                                        法官  顏  南  全
                                        法官  葉  勝  利
      右正本證明與原本無異
                                              書  記  官
中      華      民      國    九十二    年      十      月    三十一    日


司法院資訊處製作；財團法人民間司法改革基金會備份。
